---
title: "Poročilo pri predmetu Analiza podatkov s programom R"
author: "Lonja Tjaša Tavčar"
output:
  pdf_document:
    latex_engine: xelatex
    includes:
      in_header: lib/styles.sty
---

```{r setup, echo=FALSE, results='hide', message=FALSE, warning=FALSE}
#Če želimo nastaviti pisave v PDF-ju, odkomentiramo
#in sledimo navodilom v programu.
#source("fontconfig.r", encoding = "UTF-8")

# Uvoz vseh potrebnih knjižnic
source("lib/libraries.r", encoding = "UTF-8")
```

# Izbira teme

Za predstavitev podatkov pri predmetu Analiza podatkov s programom R, sem si izbrala dejavnost muzejev v različnih statističnih regijah v Sloveniji. Za to temo sem se odločila, ker zelo rada obiskujem muzeje. Predvsem sem se osredotočila na število muzejev v različnih regijah in število obiskovalcev, ki jih le te dosežejo. Pomembno je, da so enote opazovanja: muzeji(muzeji umetnosti, naktia, pohištva, kostumov, keramike, srebrnine, naravoslovni, znanstveni, zgodovinski, vojni, spominske hiše, muzeji na prostem), muzejske zbirke, posebni muzeji za likovno dediščino in likovna razstavišča. Torej vsak kraj, ki gosti neko razstavo, četudi samo za krajši čas.

***

# Obdelava, uvoz in čiščenje podatkov
Uvozila sem podatke za tri tabele, ki so povezane z obiskom muzejev v Sloveniji. Te podatke sem našla na spletni strani Statističnega urada Republike Slovenije. Podatke sem uredila v razpredelnice in odstranila vrstice z manjkajočimi podatki. Vrstice in stolpce sem tudi na novo poimenovala. Tako sem dobila tri pregledne tabele, ki so v nekoliko strnjeni obliki prikazane spodaj.   



## Število muzejev na 10.000 prebivalcev v Sloveniji
Prva tabela prikazuje število muzejev na 10000 prebivalcev. Te podatki so se mi zdeli zanimivi, ker prikazujejo kako pogosti so muzeji v Sloveniji, glede na to, da je skoraj v vsaki regiji skoraj en muzej na prebivalca. 
Iz tabele lahko razberemo, da je število muzejev (tukaj so štete tudi galerije in razstavišča) z leti nekoliko padalo. To je lahko posledica tega, da so nekatera prizorišča gostila manj razstav. Zanimivo se mi je zdelo, da za leti 2011 in 2012 ni podatkov za Notranjsko-kraško regijo. Pravega razloga za to sicer nisem našla, saj je bil v istem času na tem področju zabeležen visok procent občasnih razstav. Mogoče bi lahko sklepala, da je bil kakšen od muzejev takrat zaprt, vendar tega nisem zasledila.  
```{r razpredelnica, fig.align='left', echo=FALSE,message=FALSE, warning=FALSE}
source("uvoz/uvoz.r", encoding = "UTF-8")
kable(head(stmuzejev2), caption = 'Število muzejev na 10.000 prebivalcev')

```

## Procent občasnih razstav
V drugi tabeli je predstavljen procent občasnih rastav. Občasne razstave so pomembno merilo, saj nakazujejo, da se muzeji trudijo ostati v toku s časom in predstavljajo novosti. V celotni tabeli so zbrani podatki od leta 2007 do leta 2014.
V skoraj vseh regijah je procent občasnih razstav ves čas večji od 50, kar pomeni, da občasne razstave nasploh prevladujejo v Sloveniji. Najbolj izstopata leti 2011 in 2012 pri Notranjsko-kraški regiji, kjer je ta procent kar 100. Ne vem, če lahko ta podatek zares upoštevamo, ker v prejšnji tabelici vidimo, da za tisti dve leti ni pravih podatkov o številu muzejev. Nisem tudi zaznala, da bi prišlo do kakšnih sprememb pri odpiranju/zapiranju muzejev ali drugih razstavišč. Odkrila sem, da je bilo nekaj občasnih razstav, vendar so se povečevale tudi stalne zbirke.
```{r razpredelnica2, fig.align='left', echo=FALSE, message=FALSE, warning=FALSE}
source("uvoz/uvoz.r", encoding = "UTF-8")
kable(head(obcasne.tidy2), caption = 'Procent občasnih razstav')

```

## Povprečno število obiskovalcev
V zadnji tabeli pa je celotno povrečno število obiskovalcev v času od leta 2007 do leta 2014. Manjkajo sicer podatki za leti 2011 in 2012. Predvidevam, da v tistih letih statistični urad ni izvajal teh meritev oziroma jih je izvajal bolj površno. Število obiskovalcev je v teh letih večinoma naraščalo, vsaka od regij pa je v teh letih utrpela tudi upad obiskovalcev.Izpostavila bi tudi veliko število obiskovalcev v Notranjsko-kraški regiji v letu 2013. Razlog za to je verjetno, da je v tistem času prišlo do izleganja jajčec človeške ribice v Postonjiski jami. Je pa tudi tisto leto svoja vrata odprl Ekološki muzej presihajočih jezer v Pivki.
V Savinjski regiji pa je do nekoliko nižjega števila obiskovalcev prišlo, ker je najpomembnejši muzej na tem področju, Muzej novejše zgodovine Celje, ki zajema kar 29 občin (vključno z Velenjem in Trbovljami) prešel na nekoliko drugačen način štetja obiskovalcev.  
```{r razpredelnica3, fig.align='left', echo=FALSE, message=FALSE, warning=FALSE}
source("uvoz/uvoz.r", encoding = "UTF-8")
kable(head(obiskovalci_tidy2), caption = 'Povprečno število obiskovalcev')
```


## Samo za primerjavo
Za primerjavo pa sem se odločila pogledati tudi podatke nekaterih drugih evropskih držav, ki sem jih našla na spletni strani egm.com Tu sem imela več težav z manjkajočimi podatki še posebaj pri tabeli glede števila muzejev na 100.000 prebivalcev.     
```{r razpredelnice1, fig.align='left', echo=FALSE,message=FALSE, warning=FALSE}
kable(head(ok.egmnapreb3), caption = 'Število muzejev na 100.000 prebivalcev v ostalih evropskih državah')
```
```{r razpredelnice2, fig.align='left', echo=FALSE, message=FALSE, warning=FALSE}
kable(head(ok.egmskupaj2), caption = 'Število skupnih obiskov muzejev v različnih evropskih državah')
```






***

# Analiza in vizualizacija podatkov
##Zemljevid
Za prikaz podatkov na zemljevidu sem si izbrala podatke s povprečnim številom muzejev v občini. Za to sem se odločila, da bi bila očitna razlika med občinami. Razvidno je, da imajo večje občine večje število muzejev. Največje število muzejev in razstavišč je ravno v Ljubljani, kar je pričakovano, saj je Ljubljana glavno kulturno, gospodarsko, izobraževalno in navsezadnje tudi politično središče. Preostali muzeji so dokaj enakomerno razporejeni po občinah.

```{r vizualizacija, fig.align='center', fig.cap= "Sprememba povprečnega števila obiskovalcev po regijah", echo=FALSE, message=FALSE,warning=FALSE}
source("vizualizacija/vizualizacija.r", encoding = "UTF-8")
print(zem)

```
  

##Grafi
Narisala sem tudi graf na katerem je predstavljena sprememba povprečnega števila obiskovalcev po letih in regijah. Z grafa je razvidno, da je bila daleč največja sprememba obiska v Notranjsko kraški regiji.Leta 2014 se je število obiskovalcev se zmanjšalo v Notranjsko kraški regiji (največji padec), Osrednjeslovenski regiji, Obalnokraški regiji in na Goriškem (najmanj). V drugih regijah je število obiskovalcev večinoma konstantno ali pa je naraslo (večji vzpon je bil na Gorenjskem).

```{r analiza, echo=FALSE, fig.align='center',  fig.cap='Graf', message=FALSE, warning=FALSE}
source("analiza/analiza.r", encoding = "UTF-8")
plot(graf)

```
Drugi graf predstavlja procent občasnih razstav v različnih slovenskih regijah. V vseh so rezultati večinoma na 40%. Največje odstopanje pa je v podatkih za Noranjsko-kraško regijo. In padec v Osrednjeslovenski regiji leta 2013.
```{r graf2, echo=FALSE, fig.align='center',  fig.cap='Graf', message=FALSE, warning=FALSE}
source("analiza/analiza.r", encoding = "UTF-8")
plot(graf2)
```
V zadnjem grafu je predstavljeno število obiskovalcev (v 100.000) v nekaterih evropskih državah v letu 2013. Rezultati v grafu so dokaj predvidljivi, saj je pričakovano, da bo imela Italija največ obiskovalcev zaradi svoje znamenite in zgodovinsko pomembne kulturne dediščine. Mogoče je nekoliko presenetljivo, da ima Norveška tako velik obisk, vendar je potrebno upoštevati, da je veliko velika država. Medtem, ko pri Italiji lahko pričakujemo, da je večina obiskovalcev turistov iz celega sveta, je verjetno na Norveškem glavnina obiskovalcev domačinov.
```{r graf3, echo=FALSE, fig.align='center',  fig.cap='Graf', message=FALSE, warning=FALSE}
source("analiza/analiza.r", encoding = "UTF-8")
plot(graf3)
```


 
